【裁判字號】    89,重上,4
【裁判日期】    890425
【裁判案由】    履行契約等
【裁判全文】
臺灣高等法院臺中分院民事判決  八十九年度重上字第四號
      上  訴  人  乙○○
      訴訟代理人  林金鈴律師
      被上訴人    甲○○
      訴訟代理人  柯開運律師
      複代理人    陳茂倉律師
右當事人間請求履行契約等事件，上訴人對於中華民國八十八年十月二十五日臺灣彰
化地方法院八十八年度重訴字第六十五號第一審判決提起上訴，本院判決如左：
      主      文
上訴駁回。
第二審訴訟費用由上訴人負擔。
      事      實
甲、上訴人方面：
一、聲明：求為判決：
  (一)原判決廢棄。
  (二)被上訴人在第一審之訴駁回，或請判決准兩造共有座落彰化縣伸港鄉○○段四九
    一地號、田、面積○．三七五○公頃土地為原物分割，將原審判決附圖乙案所示
    編號(1)部分面積○．一六六○公頃分歸上訴人取得，編號(2)部分面積○．○二七
    三公頃及編號(4)部分面積○、一三二五公頃分歸被上訴人取得，編號(3)部分面積
    ○．○四九公頃由兩造共有應有部分各二分之一。
  (三)第一、二審訴訟費用由兩造各負擔二分之一。
二、陳述：除與原判決記載相同者，茲引用之外，補稱：
  (一)兩造於數年前就系爭土地東側八公尺道路旁之彰化縣伸港鄉○○段四三八、四三
    九、四四○地號土地建築前，已預就系爭土地規劃協議分割方法，並有配置圖附
    卷足稽，是系爭土地之分割應以該紙配置圖為據，始稱公允。
  (二)共有物採原物分割者，除在消滅共有關係，使法律關係趨於單純外，旨在就土地
    妥為規劃以盡最大地利，是倘分割結果，竟不能盡最大地利，且顯違公平原則，
    即失原物分割之意旨；又共有人於明知分割結果將對其明顯不公及無法盡最大之
    地利時，若仍願依協議分割，顯違經驗法則。系爭土地倘依被上訴人所稱方法分
    割，則其分得土地部分為長方形，地盡其利，可建房屋達十七戶，每戶房屋方正
    且整齊美觀，均可高價出售；而伊所分得部分，長度過長而淺、面積過小，難以
    利用，又面向北方，秋後凜冽海風直入，所建房屋即便削價求售，亦乏人問津；
    況兩造協議分割時所指「東西向」僅指概略之方向，非必正東西向。是依經驗法
    則，常人均得認被上訴人所提系爭土地分割方案顯失公平，且伊父柯土墻從事建
    築業多年，自不可能同意被上訴人所提上揭分割方案，遑論主動提出。從而，兩
    造間之協議分割契約，未就分割線達成合致，自未成立。
  (三)被上訴人所舉證人柯銘錦、柯塗火及柯政芳於原審業已證稱渠等見證兩造於八十
    八年一月二日協議分割時，並未提及分割線應與系爭土地南方地界線平行，且該
    土地東西向分割亦非伊所提議，並與被上訴人所述迭次相互矛盾。又證人即承辦
    右揭土地分割登記之代書李秀雀並未參與系爭土地分割協議過程，分割方法究何
    人所提出，前後證詞除互有矛盾外，亦與被上訴人所述迥異，且土地如何分割，
    並非一般單純之買賣或設定抵押之代辦工作可比，買賣或設定抵押之條件尚且須
    由當事人雙方意思一致，土地分割方法又怎可能僅憑代書乙言即予同意？即便代
    書欲提出分割方法，亦必選擇雙方在場之時，且力求公平；又李秀雀嗣並以向地
    政事務所申請複丈案件甚多，倘不及早申請，恐將拖延，其已先行向地政事務所
    送件，無法提出文件交伊查看為由，訛騙伊於土地複丈申請書上蓋章，使地政事
    務所誤依不實複丈略圖所示之分割方法而測量，此有錄音帶及其譯文附於原審卷
    足稽，是系爭土地之分割應以前揭配置圖為據，始稱公允。
三、證據：除引用原審立證方法外，聲請傳訊證人李秀雀、柯土墻，及將李秀雀與柯
    土墻對話錄音帶送請鑑定聲紋，俾究明本件事實。
乙、被上訴人方面：
一、聲明：求為判決：如主文所示二、陳述：除與原判決記載相同者，茲引用之外，
    補稱：
  (一)系爭土地之分割依協議係採東西向中間劃一條線，分成南北兩塊，北邊面積○．
    一九○五公頃，南邊面積○．一八四五公頃，倘非如原判決附圖甲案所示之分割
    方案，如何分割？而依上訴人所提出如原判決附圖乙案所示之分割方案圖，乃東
    西向劃兩條線，南北增一條線，此與上訴人之父柯土墻於  鈞院所稱系爭土地為
    東西劃一條線之情形顯不相符；又依上訴人所稱之分割方法，將使系爭乙筆土地
    分為四塊，亦與原審證人柯塗火於原審證稱土地分割結果，甲○○分左南邊柯
    土墻即乙○○分右北邊，係東西割，由中間東西劃一線，分為南北二塊土地、證
    人柯錦銘於原審結證系爭土地分南北二塊土地，北邊的地會衝到路衝，而且北邊
    地形較不好，而南邊會較整齊，故才有補償之事等情；及上訴人之父柯土墻於鈞
    院證稱系爭土地為東西劃一條線，為南北分法等情，迥不相符；況上訴人另於準
    備書狀自認系爭土地分成南北兩塊，且分割線為東西向云云。從而，上訴人抗辯
    兩造就上揭土地之分割方法尚未達成協議，顯然不實。
  (二)上訴人主張如依原判決附圖甲案所示之分割方法，上訴人僅能建屋十四棟，被上
    訴人則可建屋十七戶之多，違反公平原則云云。然上揭情況係當初協議分割系爭
    土地時兩造均可預見之事實，亦始有分得北邊土地之人，其所得面積應多於分得
    南邊土地之人之情形，是不容上訴人於公平抽籤程序抽得北面土地後，任意反悔
    ，片面變更上揭協議之內容。
三、證據：引用原審立證方法。
      理      由
一、被上訴人起訴主張：坐落彰化縣伸港鄉○○段四九一號、田、面積○．三七五○
    公頃土地為兩造共有，應有部分各為二分之一，其地目雖登記為「田」，然屬住
    宅區土地，無不能分割之情事，兩造於八十八年一月二日下午二時，在彰化縣伸
    港鄉七嘉村文德辦公處，由村長柯塗火協調，進行協議分割系爭土地，當時上訴
    人提議將系爭土地分為南北兩部分，北面部分之面積為○．一九○五公頃，較南
    面部分面積○．一八四五公頃多分得三十平方公尺，並以抽籤之方式決定兩造應
    分得之土地位置，當日下午四、五時許，由上訴人製作紙籤二份，蓋章後置入鐵
    罐中供兩造抽取，經伊抽得南面部分之土地，上訴人則抽得北面部分之土地；嗣
    並書立協議書載明：「田分割，北面（一九○五平方公尺）屬於柯土墻所有，南
    面（一八四五平方公尺）屬於甲○○所有。」等語，並經柯塗火簽名見證，惟至
    進行分割登記時，上訴人竟拒絕蓋章及協同辦理登記；又系爭土地並無因物之使
    用目的不能分割，或契約訂有不分割期限之情事；爰先位聲明求依上開協議分割
    契約，判命上訴人協同辦理分割登記，備位聲明訴請裁判分割等語。
二、上訴人則以：(一)兩造協議時，固有北面一九０五平方公尺分歸屬上訴人，南面一
    八四五平方公尺分歸被上訴人之結論，但就分割線如何劃出，則未提及，且兩造
    協議分割時所指「東西向」僅指概略之方向，非必正東西向，難認對於分割方法
    已達成確切之合致，是被上訴人主張當時協議中間分割線應與南邊界線平行，並
    非實在；且兩造於數年前就系爭土地東側八公尺道路旁之彰化縣伸港鄉○○段四
    三八、四三九、四四○地號土地建築前，已預就系爭土地規劃協議分割方法，有
    配置圖可憑，系爭土地之分割自應以該紙配置圖為據。(二)兩造雖委由李秀雀代書
    辦理分割登記，但李秀雀並未將分割圖交予伊閱覽，直至地政人員現場施測時，
    伊始發現分割線與伊想像者不符，乃拒絕簽章。(三)被上訴人提出之分割方案，即
    如原審附圖甲案所示之分割方法，除造成路衝之問題外，其分得之土地方整，可
    充分利用，而伊分得之土地則不能建築、利用之面積甚少，顯不公平，應以伊提
    出之上揭分割方案，較為公平等語，資為置辯。
三、本件被上訴人主張坐落彰化縣伸港鄉○○段四九一號、田、面積○．三七五○公
    頃土地為兩造共有，應有部分各為二分之一，兩造於八十八年一月二日下午二時
    ，在彰化縣伸港鄉七嘉村文德辦公處協議分割系爭土地，約定將土地以東西線劃
    一分割線，分為南北兩部分，北面部分之面積為○．一九○五公頃，較南面部分
    面積○．一八四五公頃(按應有部分計算)多分得三十平方公尺，並以抽籤之方式
    決定兩造應分得之土地位置，經伊抽得南面部分之土地，上訴人則抽得北面部分
    之土地；嗣並書立協議書載明：「田分割，北面（一九○五平方公尺）屬於柯土
    墻所有，南面（一八四五平方公尺）屬於甲○○所有。」，並經柯塗火簽名見證
    等事實，業據其提出紙籤、地段圖、協議書、通知書、地價證明書、土地使用分
    區證明書及土地登記簿謄本各乙件在卷可稽（參見原審卷第七頁至第十八頁），
    並為上訴人所不爭執，自堪信為真實。
四、上訴人雖辯稱兩造協議時，固有北面一九○五平方公尺分歸上訴人，南面一八四
    五平方公尺分歸被上訴人之結論，但就分割線如何劃出，則未提及；且兩造協議
    分割時所指「東西向」僅指概略之方向，非必正東西向，並非以平行地籍線劃一
    分割線，參以兩造數年前已就系爭土地之分割方法達成協議，有配置圖為據，伊
    在協議抽纖時，認為分割線應參酌該配置圖劃線，與被上訴人認應以平行地籍線
    劃一分割線並不一致，故伊認為兩造對於分割方法之意思表示重要內容並不一致
    ，分割協議之契約應認尚未成立，被上訴人據上開協議書請求伊應協同依原判決
    附圖甲案之分割方法辦理登記並非有據云云。惟查：前揭分割協議書既載明：「
    田分割，北面（一九○五平方公尺）屬於柯土墻所有，南面（一八四五平方公尺
    ）屬於甲○○所有。」等語，兄見兩造已就分割之筆數，各筆之面積及歸屬意思
    一致，並甚為明確。雖該協議書未就南、北兩筆土地之分割線予以標明，惟分割
    之筆數，各筆之面積及歸屬既定，參以系爭土地除去北側地籍線因斜上東北而凸
    出之部分外，其形狀略呈東西長而南北寬之長方形，此有地籍圖謄本可稽，以及
    上訴人提出之分割方案，即原判決附圖所示乙案分割線之劃法等情，則該南、北
    兩筆土地之分割線即應約略平行於系爭土地南側之地籍線，而可確定為如原判決
    附圖甲案所示之劃法。否則，於分割筆數及面積既定之情形下，該條分割線必將
    形成「東北、西南向」，或「東南、西北向」，如此即與兩造同意之「東西向」
    不符，且面積既已確定，北面一九○五平方公尺屬於柯明宏（由柯土墻出名記載
    圖上）所有，南面一八四五平方公尺屬於甲○○所有，如非東西劃一線，面積如
    何確定，那一塊應分何人，則抽籤又有何意義？是以，兩造間之協議分割契約，
    雖未就分割線予以特別標明，然分割筆數、面積及歸屬既定，兩造又同意採東西
    向分割，則分割線當可確定，兩造間之意思表示自屬合致，契約乃為有效立。參
    以協議書上所載之見證人柯塗火於原審結證稱：二造於協議時雖未明確約定以南
    邊地籍線平行劃一分割線，惟有講到由中間，然後東西劃一線，分為南北二塊，
    籤是由上訴人之父柯土墻做的，抽籤過程很公平等語。證人柯政芳、柯銘錦於原
    審亦言均證稱兩造均同意將系爭土地東西向分割等語。再參以證人即代書李秀雀
    於原審亦結證稱：二造一起來請伊辦理土地分割事宜，伊問如何分割，柯土墻說
    南邊地籍線抓二點，前後二點即最東邊、最南邊各抓一點，平行一條線，東西分
    割平行該條線，而北邊多一點，甲○○亦在場同意等語。益徵二造之協議對分割
    方法即係以原審判決附圖甲案之方法為分割甚明，二造之意思表示應已合致。上
    訴人雖抗辯證人李秀雀前後證詞除互有矛盾，認不足採，並提出有錄音帶及其譯
    文（參原審九十七頁）一份用證所以以系爭土地之中間線做為分割線，係因他說
    （指被上訴人）必須強調一定與這條地界平行。惟查：證人李秀雀於本院證稱：
    「一開始是柯土墻拿權狀來我處，我要他補印鑑及分割證明，我問他如何分割？
    是不是可以從南面右下與左下兩點間畫一直線，而中間之分割線與該直線平行？
    柯土墻說可以這麼畫，但是依照協議，他要多分幾坪才可以。後來甲○○亦有來
    找我，我又問他分割是否依我剛才所述之方法分割，他也說是的，．．．。」「
    （法官提示彰化和美地政事務所複丈成果圖甲圖即原審判決附圖甲案，問：是否
    就是這張圖一樣？）答：是的，這是兩造同意之分割圖。」，證人之真意自係指
    於二造於八十八年一月二日協議辦理分割登記後，找伊辦理分割登記告以依上開
    協議辦理時，伊才問是不是可以從南面右下與左下兩點間畫一直線，而中間之分
    割線與該直線平行？與其在原審之證詞並無任何矛盾之處，上訴人竟斷章取義，
    用以攻擊主張證人之證言矛盾，顯不足採。且依上訴人所提出之證人之錄音譯文
    ，僅能證明上訴人嗣後不同意如原判決附圖甲案之方法割時，被上訴人打電話予
    李秀雀表示被上訴人堅持要平行地籍線，然被上訴人認二造已協議以平行地籍線
    劃分割線，所為堅持，亦理之當然，上開錄音並無足為上訴人有利之認定，本院
    仍認李秀雀之證詞為可採。雖上訴人又另提出配置圖一份（參本院卷第四十二頁
    ）主張為兩造前曾就系爭土地協議好之分割方法，本次之協議應參照該配置圖，
    然被上訴人否認二造曾就系爭土地有分割之協議，上訴人復未舉證該配置圖為二
    造已達成之分割協議，況該配置圖係留有Ｔ字型共有通路，與二造於八十八年一
    月二日之協議則為東西劃一線分割為南北二塊，並未留共同通路，顯然不同，二
    造縱然曾有意以該配置圖分割，然於八十八年一月二日之協議時，顯已棄該配置
    圖不用。否則二造於協議時當會提出該配置圖，並於書立協議書時亦會以該配置
    圖為附件，更應於請代書辦理分割登記時，提出該配置圖，請代書參考配置圖為
    分割，然均未如此而為，並另作抽籤定南北兩塊之分割方法，是故上訴人是訴訟
    時始提出該配置圖為上開主張，顯不足採。
五、綜上所述，上訴人前揭辯稱兩造間之共有物協議分割契約因契約重要內容尚未達
    成一致，契約尚未成立云云，為無理由，不足採信，被上訴人主張前揭協議分割
    契約業已成立，核屬有據，茲兩造間之共有物協議分割契約既屬有效成立。被上
    訴人依據兩造訂立之協議分割契約即經原審法院囑託彰化縣和美地政事務所派員
    據此所繪製如原審附圖甲案所示分割圖，訴請上訴人協同就系爭土地辦理分割登
    記，將原判決附圖甲案所示Ａ部分面積○．一九○五公頃登記與上訴人所有，Ｂ
    部分面積○．一八四五公頃登記與被上訴人所有，自屬有據，應予准許。從而，
    原審判命上訴人協同被上訴人就系爭土地，依兩造訂立之協議分割契約辦理分割
    登記，核無違誤，上訴意旨指摘原判決不當，求予廢棄改判，為無理由，應予駁
    回。
六、本件事證業臻明確，是上訴人聲請本院將李秀雀與柯土墻對話錄音帶送請鑑定聲
    紋，經核尚無必要，又被上訴人於原審提起預備合併之訴，其先位聲明即請求上
    訴人履行契約既應准許，則備位聲明即請求分割系爭土地部分，本院自無庸判決
    ；及兩造其餘攻擊防禦方法暨舉證，經核與判決結果均不生影響，爰不一一論述
    ，併此敘明。
據上論結，本件上訴為無理由，依民事訴訟法第四百四十九條第一項、第七十八條判
決如主文。
中      華      民      國    八十九    年      四      月    二十五    日
~B1民事第三庭審判長法  官  陳  照  德
~B2                法  官  陳  成  泉
~B3                法  官  蔡王 金 全
右為正本係照原本作成。
如對本判決上訴，須於判決送達後二十日內向本院提出上訴狀，未表明上訴理由者，
應於上訴後二十日內向本院提出上訴理由書（須按他造人數附具繕本），並繳納送達
用雙掛號郵票拾份（每份拾肆元）。
上訴時應提出委任律師或具有律師資格之人之委任狀；委任有律師資格者，另應附具
律師及格證書及釋明委任人與受任人有民事訴訟法第四百六十六條之一第一項但書或
第二項（詳附註）所定關係之釋明文書影本。
~B                書記官  林  彩  雲
中      華      民      國    八十九    年      四      月    二十六    日
附註：民事訴訟法第四百六十六條之一（第一項、第二項）對於第二審判決上訴，上
訴人應委任律師為訴訟代理人。但上訴人或其法定代理人具有律師資格者，不在此限
。
上訴人之配偶、三親等內之血親、二親等內之姻親，或上訴人為法人、中央或地方機
關時，其所屬專任人員具有律師資格並經法院認為適當者，亦得為第三審訴訟代理人
。
                                                                        Ｄ


司法院資訊處製作；財團法人民間司法改革基金會備份。
